最高法院刑事判決　　　　　　九十六年度台上字第三七三八號
上　訴　人　癸○○
　　　　　　己○○
共　　　同
選任辯護人　羅豐胤律師
　　　　　　林開福律師
上　訴　人　甲○○
　　　　　　乙○○　民國○○年○月○○日生
　　　　　　丙○○
　　　　　　丁○○
　　　　　　戊○○
　　　　　　庚○○
　　　　　　辛○○
　　　　　　壬○○
共　　　同
選任辯護人　林開福律師
上列上訴人等因常業重利案件，不服台灣高等法院台中分院中華
民國九十五年九月二十二日第二審更審判決（九十四年度重上更
(四)字第一二四號，起訴案號：台灣台中地方法院檢察署八十四年
度偵字第八四三六、八七五一、八八０一、八九一四、八九一五
、八九八九、一０七九三號），提起上訴，本院判決如下：
    主  文
原判決撤銷，發回台灣高等法院台中分院。
    理  由
本件原判決撤銷第一審關於癸○○、己○○、甲○○、乙○○、
丙○○、丁○○、戊○○、庚○○、辛○○、壬○○（下稱上訴
人等）部分之不當科刑判決，改判各論處癸○○、己○○、壬○
○、丁○○、戊○○、甲○○、乙○○、丙○○共同以乘他人急
迫貸與金錢，而取得與原本顯不相當之重利為常業罪刑，及各論
處辛○○、庚○○幫助以乘他人急迫貸與金錢，而取得與原本顯
不相當之重利為常業（辛○○、庚○○均諭知緩刑三年）罪刑，
固非無見。
惟查：(一)、法官對於所受理之案件曾執行檢察官之職務者，應自
行迴避，不得執行職務；又依法律或裁判應迴避之法官參與審判
者，其判決當然違背法令，刑事訴訟法第十七條第七款、第三百
七十九條第二款定有明文。本件起訴案號為台灣台中地方法院檢
察署八十四年度偵字第八四三六、八七五一、八八０一、八九一
四、八九一五、八九八九、一０七九三號，而原審此次更審之受
命法官許秀芬於民國八十三年、八十四年間擔任台灣台中地方法
院檢察署檢察官時，辦理該署八十三年度偵字第二一０三八號甲
○○控告邱榮富借款未還而涉犯詐欺罪嫌之案件時，發現甲○○
涉犯重利罪嫌，乃簽發搜索票命法務部調查局台中市調查站（下
稱調查站）前往甲○○在台中市○○路○段二九四之六號經營之
日興當舖搜索，經調查站於執行搜索及傳喚相關借款人藍竹萱、
朱捷盛、李淳甄及陳蔚麃調查後，發現甲○○與癸○○、乙○○
、丙○○、丁○○、壬○○等人涉犯本件重利罪嫌，即將所製作
上開借款人及乙○○、丙○○、丁○○、壬○○等人之調查筆錄
等資料送請檢察官許秀芬併案偵辦，嗣檢察官許秀芬於傳喚甲○
○、邱榮富訊問後，除認邱榮富之詐欺罪嫌不足而予不起訴處分
外，並將該案全卷併入本件起訴之台灣台中地方法院檢察署八十
四年度偵字第八四三六號案卷一併偵辦（見卷附八十三年度偵字
第二一０三八號卷卷面、第二十頁、第六十四頁至第六十六頁、
第一一一頁至第一二二頁、第一五五頁至第一七八頁、第一八一
頁），而執行檢察官職務，乃其竟於原審此次更審時以受命法官
身分參與審理判決，揆諸上開規定，自難謂適法。(二)、科刑之判
決書，須將認定之犯罪事實詳記於事實欄，然後於理由內逐一說
明其所憑之證據，及認定之理由，使事實與理由兩相一致，方為
合法，倘事實欄已有記載，而理由欄未加說明，是為理由不備，
如前後理由之說明互生齟齬，或理由說明與卷內證據資料不相符
合，則屬判決理由矛盾，其判決當然違背法令。原判決事實欄記
載：「庚○○自七十八年間起即任銅大公司會計，於上開當舖（
指本件日興當舖、永發當舖、隆昌當舖、天發當舖、日昌當舖等
五家當舖，下稱本件五家當舖）經營重利貸款時，亦基於幫助常
業重利之犯意，負責為該五家當舖至台中市第六信用合作社水湳
分社保管箱存取客戶資料，且予抄錄整理，收受各家當舖當天營
收之利息」等情（見原判決第四頁末三行至第五頁第二行），但
理由內則僅援引庚○○於調查站所供其日常承癸○○、壬○○之
命至台中巿第六信用合作社存放客戶辦理票貼之資料等語為判決
依據（見原判決第七頁末三行），然對如何據以認定庚○○負責
抄錄整理本件五家當舖之客戶資料，並收受各家當舖當天營收之
利息等事實，則未說明所憑之證據，已嫌理由不備。又原判決理
由謂：「上開五家當舖（指本件五家當舖）分別對於本件如附表
一、附表二、附表三、附表四、附表五借款人欄所示之借款人等
人貸放金錢時，只提供行車執照、身分證、本票等物，毋庸扣車
，並無期滿流當之約定，業如被告甲○○、乙○○、丙○○、丁
○○、戊○○供明，復據被害人李源興、吳墩滄……賴美淑、王
龍年、張永華、林千金、連泳森、桂永菁、唐華、李厚澤、蘇國
生、林真君、李雅娟、賴榮全、張文堂、蔡雄城、陳忠良、賴瑞
德、陳世英、黃啟明、陳思元、蕭志宏、陳宇維、傅銘梓、徐盛
輝、周聖哲、林仁培、林東昇、李樹澤、簡正義、尤金城、蕭漢
能、黃文智（下稱李源興等三十三人）證述明確」（見原判決第
十一頁第二十三行至第十二頁第四行），亦即以證人李源興等三
十三人之證言佐證本件五家當舖對如原判決附表一至五所示之借
款人貸放金錢時，毋庸扣車，亦無期滿流當之約定等事實，但依
原判決附表一至五所示，李源興等三十三人中之吳墩滄、陳思元
、陳宇維（為「陳字維」之誤）等均非該等附表所列之借款人或
被害人，原判決以吳墩滄、陳思元、陳宇維等人之證言據為認定
上開事實之依據，亦有未洽。又原判決事實欄認定：「癸○○另
與壬○○共同基於常業重利之犯意聯絡……由癸○○提供資金，
在銅大公司及日昌當舖三樓，以票貼方式，乘他人有急需用錢之
急迫情形時，貸與金錢，取得與原本顯不相當之重利，並以十日
為一期，借款時，預扣一期之利息，其借款人、借款金額、取得
之利息（含預扣利息）詳如（原判決）附表六所示，並均以之為
常業賴以為生」等情（見原判決第五頁第三行至第八行），其附
表六並記載：李淳甄於八十三年六月二十七日借款四十萬元，每
十日利息四萬五千五百元，又於同年七月二十七日借款二十萬元
，每十日利息三萬二千五百元。但原判決理由內則說明：「證人
李淳甄於八十四年四月一日證稱：『……當時我借現金四十萬元
，雙方言明利息十天四萬五千元先扣……至八十四年（應為八十
三年之誤）七月二十五日……再借二十萬元，利息每十天為三萬
二千五百元，先扣』等語……雖經與在被告壬○○處查扣之客戶
借貸帳冊資料（參）比較關於證人李淳甄部分記載為『6/27李淳
甄000000 0、0 0000000』、『7/27李淳甄000000 0、3、000000
0 』不同，惟本院認四十萬元業經扣除利息四萬五千五元（似為
四萬五千五百元之誤），被告壬○○等人將之記載為350000、45
500 ，而李淳甄因到期後利息未付，再借二十萬元，致被告壬○
○將之記載為250000，利息 32500，是本院依證人李淳甄所述，
其二次借款應分別為四十萬元及二十萬元，利息各為四萬五千五
百元、三萬二千五百元無誤」（見原判決第十頁第十二行至末二
行）。然證人李淳甄已證陳其借現金四十萬元十天利息為四萬五
千元，何以原判決依其供述卻認定係四萬五千五百元？又縱認依
上開客戶借貸帳冊資料所載，該四十萬元之十天利息為四萬五千
五百元，於預扣一期十天之利息後，應為三十五萬四千五百元，
何以客戶借貸帳冊資料卻記載為三十五萬元？另李淳甄既因所借
四十萬元無法支付利息，而二十萬元加上四十萬元未付之一期利
息四萬五千元或四萬五千五百元，應係二十四萬五千元或二十四
萬五千五百元，亦非客戶借貸帳冊資料所載之二十五萬元，則原
判決理由關於李淳甄向癸○○、壬○○票貼借款金額及利息之說
明，即與卷內資料不盡相符，並有證據上理由矛盾之違誤。上訴
人等上訴意旨指摘原判決違法，非無理由，認仍應發回更審，期
臻翔適。原判決說明不另為癸○○、甲○○、己○○、丁○○等
無罪及癸○○、己○○免訴諭知部分，基於審判不可分原則，併
予發回。
據上論結，應依刑事訴訟法第三百九十七條、第四百零一條，判
決如主文。
中　　華　　民　　國　九十六　年　　七　　月   十二   日
                      最高法院刑事第十庭
                          審判長法官  謝　俊　雄
                                法官  陳　世　雄
                                法官  魏　新　和
                                法官  吳　信　銘
                                法官  徐　文　亮
      本件正本證明與原本無異
                                      書  記  官
中　　華　　民　　國　九十六　年　　七　　月   十八   日
                                                H
